【裁判字號】    99,易,392
【裁判日期】    990408
【裁判案由】    詐欺
【裁判全文】
臺灣高雄地方法院刑事判決               99年度易字第392號
公  訴  人  臺灣高雄地方法院檢察署檢察官
被      告  丙○○
上列被告因詐欺案件，經檢察官提起公訴（98年度偵字第30652
號），本院判決如下：
    主  文
丙○○幫助犯詐欺取財罪，累犯，處有期徒刑陸月，如易科罰金
，以新臺幣壹仟元折算壹日。
    事  實
一、丙○○前於民國96年間，因販賣帳戶之幫助詐欺案件，經本
    院以96年度簡字第3860號判處有期徒刑5 月，減為有期徒刑
    2 月15日確定，於97年3 月21日縮刑期滿執行完畢。詎猶不
    知悔改，其明知詐欺集團之不法份子經常利用他人存款帳戶
    、提款卡、密碼轉帳等方式，獲取不法利益並逃避執法人員
    之追查，且依其社會經驗，應有相當之智識程度可預見將自
    己所有存款帳戶存摺、印章及提款卡連同密碼，交付與不相
    識之成年人使用，有被犯罪集團利用作為詐財轉帳匯款等犯
    罪工具之虞，竟以縱有人持其存款帳戶作為詐騙之犯罪工具
    ，亦不違其本意之幫助詐欺取財犯意，於98年6 月中旬某日
    ，在高雄市政府附近某處，將其向不知情之女友甲○○借得
    甲○○所有之高雄銀行鳳山分行000000000000000 號帳戶及
    中華郵政股份有限公司高雄工協郵局00000000000000號帳戶
    之存摺、提款卡連同密碼，一併交予真實姓名、年籍不詳、
    自稱「江副理」之成年男子及其所屬之詐欺集團成員使用。
    嗣該犯罪集團成員取得上開帳戶後，即意圖為自己不法之所
    有，共同基於詐欺取財之犯意聯絡，分別為下列行為：
  (一)於98年6 月24日下午1 時30分許，該詐欺集團之不詳成員冒
    名為「阿慧」，撥打電話予洪幸，表示需款孔急，欲向其
    借款新臺幣（下同）20,000元云云，致使洪幸誤信該人為
    友人「阿慧」而陷於錯誤，即依詐騙集團成員指示，於同日
    下午2 時30分許，前往聯邦銀行北屯分行匯款20,000元（另
    損失轉帳手續費20元）至甲○○上開高雄銀行鳳山分行帳戶
    內，並旋遭該集團不詳成員提領一空。
  (二)於98年6 月24日晚上7 時35分許，該詐欺集團之不詳成員撥
    打電話予乙○○，佯稱係雅虎奇摩拍賣網站賣家，因其先前
    消費購物設定錯誤變成分期付款，將自動扣繳12個月，須至
    自動櫃員機操作取消云云，嗣後又由另名詐欺集團不詳成員
    撥打電話予乙○○確認帳戶，復由另名不詳成員撥打電話要
    求乙○○至自動櫃員機操作取消分期付款，致乙○○不疑有
    他誤信為真，而陷於錯誤，遂前往臺北市大安區光武郵局自
    動櫃員機，轉帳8,887 元（另損失轉帳手續費17元）至甲○○上開工協郵局帳戶內，並旋遭該集團不詳成員提領一空。
    嗣因洪幸、乙○○驚覺有異，報警處理，始悉上情。
二、案經高雄縣政府警察局鳳山分局報告臺灣高雄地方法院檢察
    署檢察官偵查起訴。
    理  由
一、按被告以外之人於審判外之陳述，雖不符刑事訴訟法第159
    條之1 至第159 條之4 之規定，而經當事人於審判程序同意
    作為證據，法院審酌該言詞陳述或書面陳述作成時之情況，
    認為適當者，亦得為證據；又當事人、代理人或辯護人於法
    院調查證據時，知有第159 條第1 項不得為證據之情形，而
    未於言詞辯論終結前聲明異議者，視為有前項之同意，刑事
    訴訟法第159 條第1 項、第159 條之5 分別定有明文。查本
    案判決所引用其他各項證據（含傳聞證據、非傳聞證據及符
    合法定傳聞法則例外之證據）之證據能力，檢察官及被告丙○○於本院審判程序時，均表示無意見，並同意引為證據，
    且於本院言詞辯論終結前，對於卷附具有傳聞證據性質之證
    據，既均已知其情，卻未聲明異議，本院認該具有傳聞證據
    性質之證據，亦無任何違法取證之不適當情形，以之作為證
    據使用係屬適當，自均具有證據能力。
二、訊據被告固坦承有向甲○○借用上開二帳戶，並將帳戶之存
    摺、提款卡連同密碼，一併交與欠缺信賴關係之他人之事實
    ，就上開二帳戶遭作為詐欺取財使用各情亦均不爭執，惟矢
    口否認有何幫助犯詐欺取財之犯意，辯稱：伊是看報紙打電
    話應徵電訪員，做賣健康食品之類的工作，對方公司要求提
    供兩個帳戶的存摺、提款卡及密碼，其中一個帳戶提供公司
    薪資轉帳，先讓公司測試可否存入薪資，另一個帳戶是公司
    向伊借用，每個月會多給付6,000 元獎金，應該就是租金的
    意思，伊覺得條件不錯，因為之前把帳戶賣給朋友被判刑，
    導致自己沒有帳戶使用，所以才跟甲○○借用這兩個帳戶，
    將存摺、提款卡及密碼交給對方，伊當時有覺得怪怪的，但
    因找工作很久了，還是照公司的要求做，伊覺得自己也是被
    害人云云。經查：
  (一)被告有於上揭時間、地點，將其向甲○○借得之高雄銀行、
    郵局帳戶之存摺、提款卡連同密碼，交予真實姓名、年籍不
    詳，自稱「江副理」之成年男子，嗣上開二帳戶遭詐欺集團
    成員分別於98年6 月24日下午1 時許、7 時許，向被害人詐
    騙20,000元、8,887 元得手等情，為被告所不爭執（見本院
    卷一第29頁），並經證人甲○○於本院審理時及被害人洪
    幸、乙○○於警詢時證述明確，復有高雄銀行交易查詢清單
    、聯邦銀行活期儲蓄存款存摺、聯邦銀行匯款通知單、郵政
    自動櫃員機交易明細表及高雄工協郵局查詢帳戶最近交易資
    料各1 份附卷可稽（見偵一卷第8 至13頁、偵二卷第8 至12
    頁、本院卷二第25至28頁），是此部分之事實，堪可認定。
  (二)又金融存款帳戶攸關存戶個人財產權益之保障，屬個人理財
    之工具，且提領款項時，尚須與密碼相結合，其專屬性、私
    密性甚高，並非一般自由流通使用之物，除非與本人有高度
    之信賴關係，一般人皆不致輕易提供他人使用，縱有交付個
    人帳戶予他人使用之特殊情形，亦必深入瞭解對方之可靠性
    及用途始行提供。參以近年來不法犯罪集團利用人頭帳戶以
    行詐騙或恐嚇取財，並藉此隱匿渠等犯罪所得，規避檢警等
    執法人員查緝之事件時有所聞，報章雜誌及新聞媒體均多所
    宣導、批露，是避免此等專屬性甚高之金融機構帳戶被不法
    行為人利用為詐財之工具，應係一般人於生活中所易於體察
    之常識，茍見他人不自己申請開立帳戶，反係蒐集不特定人
    之帳戶使用，衡情應當可預見被蒐集之帳戶乃可能被利用為
    與財產有關之犯罪工具。本件被告乃心智健全、高級中學肄
    業之成年人，並具備閱讀報紙、搜尋資料之能力，證人甲○○亦證稱：被告平日娛樂即看電視等語在卷（見本院卷二第
    27頁），足見其當有一定智識程度，且被告有如事實欄所示
    曾因販賣帳戶經本院判刑確定之前案紀錄，此有臺灣高等法
    院被告前案紀錄表可憑，則被告對於上情自無法諉為不知，
    而向其收取上開銀行、郵局帳戶提款卡、密碼等物之人，既
    非熟識，更無信賴關係可言，竟猶任意將之交付予他人，足
    見被告對於將其上開帳戶提款卡、密碼等物遭他人利用作為
    與財產犯罪有關之工具乙節有所預見。
  (三)再者，就日常生活經驗而言，一般人於應徵工作之際，除一
    般個人基本資料外，理當先對其欲應徵之公司名稱、工作內
    容、薪資條件等有初步瞭解，注意並留下與其接觸之承辦人
    員之姓名等資料，並於公司內或其他合理之地點進行面試並
    確定錄取後，始有必要將攸關其個人財產信用之金融存款帳
    戶帳號等資訊提供予公司。而本件被告自承前曾從事過車床
    、修理怪手、搭鐵皮屋等工作，及本件交付帳戶地點係高雄
    市政府附近、交付對象係自稱「江副理」之不詳男子、對公
    司販售產品不太清楚、從未看過販售產品相關文宣或外觀、
    未去過該公司、沒有留下該公司名片等情（見偵一卷第25頁
    、本院卷一第29頁、卷二第32至33頁），顯見被告前已有工
    作經驗，對於一般應徵工作者應有認知，然對於本件向其收
    取上開帳戶之人、公司資料皆一無所知，即將上開物品提供
    予他人，足見被告所為顯有悖於一般應徵工作之常情。況一
    般人向金融機構申請開設帳戶，並無任何法令之限制，只需
    提出身分證明文件、印章即可辦理開戶，且公司倘利用轉帳
    支付薪資，亦僅須將款項匯入員工帳戶，由員工自行提領，
    均無取得被告提款卡及密碼之必要，被告所辯情詞，顯與常
    情相違，殊難採信。參以被告於偵查中業已供明：伊曾因賣
    帳戶被判刑，伊交付甲○○的二個帳戶給「江先生」，有點
    害怕，但當時沒有工作，他說這個工作薪水不錯；交付帳戶
    時連密碼都提供，是因為當時帳戶內沒錢，對方要確認帳戶
    可否使用等語在卷（見偵一卷第26頁），益徵被告心中明知
    上開情形顯屬異常，對於該帳戶恐遭他人任意使用，甚至作
    為實施詐欺取財之犯行應可有所預見，竟因急於尋找工作，
    帳戶內並無存款可供盜領，乃不顧後果，將上開物品交與不
    相識之人，容任犯罪發生而不違背其本意，其主觀上具有幫
    助詐欺之不確定故意甚明。
  (四)綜上所述，被告上開辯解，顯屬事後卸責之詞，殊無可採。
    從而，本件事證明確，被告犯行堪以認定，應依法論科。
三、論罪科刑：
  (一)按刑法上之幫助犯，係指以幫助之意思，對於正犯之犯罪行
    為予以助力，而未參與實施犯罪之行為者而言，最高法院19
    年上字第1984號、49年台上字第77號判例意旨可資參照，亦
    即行為人如未參與實施犯罪構成要件之行為，且係出於幫助
    之意思提供助力，即屬幫助犯，而非共同正犯。查本件被告
    提供女友甲○○所有之高雄銀行鳳山分行、工協郵局帳戶之
    存摺、提款卡及密碼與他人使用，使詐騙集團作為實施詐欺
    取財之犯罪工具，其單純提供帳戶供人使用之行為，並不等
    同於向被害人施加詐術之行為，且亦無證據證明被告有參與
    詐欺取財犯行之構成要件行為，是被告提供帳戶供人使用之
    行為，係對於該詐欺集團遂行詐欺取財犯行，資以助力。是
    核被告所為，係犯刑法第30條第1 項前段、第339 條第1 項
    之幫助詐欺取財罪。被告以一同時提供上開二帳戶之行為，
    幫助詐騙集團成員分別詐取被害人洪幸、乙○○之財物，
    均係屬一行為同時觸犯幫助詐欺取財罪，為想像競合犯，應
    依刑法第55條規定，從一重處斷。被告有如事實欄所載受有
    期徒刑執行完畢之事實，有臺灣高等法院被告前案紀錄表1
    份在卷可憑，其受徒刑執行完畢，5 年以內故意再犯本件有
    期徒刑以上之罪，應依刑法第47條第1 項規定，加重其刑。
    又被告並未實際參與詐欺犯行，為幫助犯，所犯情節較正犯
    輕微，爰依刑法第30條第2 項規定，減輕其刑，並依法先加
    後減之，
  (二)爰審酌被告已有如事實欄所載販賣帳戶之幫助詐欺前科，竟
    又同時提供二帳戶供犯罪集團使用，致被害人洪幸受有20
    ,000元及匯款手續費20元之損害、乙○○受有8,887 元及轉
    帳手續費17元之損害，其所為助長詐騙集團財產犯罪之風氣
    ，使詐財事件層出不窮發生，造成社會互信受損，擾亂金融
    交易往來秩序，影響層面廣泛，更使執法人員難以追查該詐
    騙集團，增加被害人求償之困難，且犯後猶飾詞否認，態度
    非佳，實屬不該，並考量其犯罪動機、目的、智識程度、被
    害人所受損害合計28,924元及檢察官具體求處有期徒刑6 月
    等一切情狀，量處如主文所示之刑，兼衡其自稱為高中肄業
    ，家庭經濟狀況小康等情（見偵一卷第4 頁受詢問人欄），
    諭知如主文所示易科罰金之折算標準，以示懲儆。
據上論斷，應依刑事訴訟法第299 條第1 項前段，刑法第30條第
1 項前段、第2 項、第339 條第1 項、第55條、第47條第1 項、
第41條第1 項前段，刑法施行法第1 條之1 第1 項、第2 項前段
，判決如主文。
本案經檢察官王清海到庭執行職務。
中    華    民    國    99    年    4     月    8     日
                  刑事第十八庭  審判長法  官  李東柏
                                      法  官  陳芸珮
                                      法  官  周佳佩
以上正本證明與原本無異。
如不服本判決應於收受送達後10日內向本院提出上訴書狀，並應
敘述具體理由；如未敘述上訴理由者，應於上訴期間屆滿後20日
內向本院補提理由書（均須按他造當事人之人數附繕本）「切勿
逕送上級法院」。
中    華    民    國    99    年    4     月    8     日
                                      書記官  王立山
附錄本案論罪科刑法條：
刑法第339 條第1 項
意圖為自己或第三人不法之所有，以詐術使人將本人或第三人之
物交付者，處5 年以下有期徒刑、拘役或科或併科1 千元以下罰
金。

司法院資訊處製作；財團法人民間司法改革基金會備份。
